【裁判字號】    99,易,280
【裁判日期】    990527
【裁判案由】    妨害自由
【裁判全文】
臺灣高雄地方法院刑事判決               99年度易字第280號
公  訴  人  臺灣高雄地方法院檢察署檢察官
被      告  丁○○○
上列被告因妨害自由案件，經檢察官提起公訴(98年度偵字第302
01號），本院判決如下：
    主  文
丁○○○犯強制罪，處拘役肆拾日，如易科罰金，以新臺幣壹仟
元折算壹日。
    事  實
一、丁○○○係址設高雄市○○區○○路885 號「北國麗景」社
    區管理委員會委員，因認為甲○○擔任該社區管理委員會主
    任委員不適格及對上開社區管理問題不滿，竟基於以強暴妨
    害人行使權利之犯意，於民國98年8 月28日晚間8 時10分許
    ，適該社區管理委員會於上開社區會客大廳召開會議並由甲
    ○○擔任主席主持會議及發言時，以拍桌叫罵及高舉木製大
    字報看板阻擋甲○○行進之強暴方式，妨害甲○○行使主持
    上開會議之權利。
二、案經告訴人甲○○訴由臺灣高雄地方法院檢察署檢察官偵查
    起訴。
    理  由
壹、證據能力部分：
    按被告以外之人於審判外之言詞或書面陳述，除法律有規定
    者外，不得作為證據，刑事訴訟法第159 條第1 項定有明文
    。又被告以外之人於審判外之陳述，雖不符前4 條之規定，
    而經當事人於審判程序同意作為證據，法院審酌該言詞陳述
    或書面陳述作成時之情況，認為適當者，亦得為證據，刑事
    訴訟法第159 條之5 第1 項亦定有明文。本院用以認定本案
    事實所憑之被告以外之人於審判外之言詞或書面陳述，檢察
    官及被告於審判程序中均同意將之作為證據（見本院易字卷
    第48至50頁），本院復審酌該等言詞或書面陳述作成時之情
    況均屬正常，且與本案相關之待證事實具有關連性，認適當
    作為證據，依前開之規定，認上開陳述均具有證據能力，合
    先敘明。
貳、實體部分：
一、訊據被告丁○○○固不否認其於前揭時、地，在告訴人甲○
    ○主持前開管理委員會會議時，有高舉木製大字報看板及拍
    桌之舉動，惟矢口否認有何妨害他人行使權利之行為，並辯
    稱其當初係質疑甲○○以主委身分主持會議之正當性及抗議
    該會議之進行不合法，其高舉大字報是為使抗議內容讓在場
    住戶知悉，並無阻礙會議之進行云云。經查：
  (一)證人即告訴人甲○○於警詢時供稱：「於98年8 月28日晚間
    8 時10分在高雄市○○區○○路885 號北國麗景社區管理室
    召開北國麗景社區委員會議，會議開始時其中1 名委員丁○
    ○○舉大字報並大聲叫罵阻擾會議進行。」、「會議開始時
    ，丁○○○舉大字報擋在我面前，阻擾我宣布會議討論事項
    ，並大聲叫罵（內容為主委沒資格、會議不合法、主委下台
    謝罪），霸佔會議主席麥克風，並持大字報阻擋我的行動，
    期間約1 小時。當會議結束時丁○○○就把委員會議簽到簿
    強行取走，我及多名委員向他索取，丁○○○拒不歸還。」
    、「丁○○○是因為認為我擔任主任委員不適格，所以阻擾
    會議進行，她拿大字報喧擾阻擋我與委員談話，我要從主席
    位走近委員談話時，她拿大字報阻擋在我前面，我走到哪她
    擋到哪，我當時就跟她說已經妨害到我的自由，她還是不聽
    勸阻，最後我只好退到後面並宣布散會，該次會議因此而無
    法進行。」等語（見警卷第3 、4 頁，偵卷第8 、9 頁），
    核與證人乙○○及丙○○證稱：其等於98年8 月28日晚間8
    時10分在高雄市○○區○○路885 號北國麗景社區管理室召
    開北國麗景社區委員會議時在場，當時丁○○○拿了大字報
    擋住甲○○去路，甲○○避開丁○○○後，丁○○○又跟上
    去阻攔，當時丁○○○對甲○○叫罵主委沒資格、會議不合
    法、主委下台謝罪，妨害會議進行時間約1 小時左右等語相
    合（見警卷第5 至8 頁），並有告訴人甲○○於上開時地以
    管委會主席身分召開會議之錄影光碟及本院就該光碟之勘驗
    筆錄在卷可稽（見本院易字卷第45至48、52至66頁），足認
    被告丁○○○確於上開時地以拍桌叫罵及高舉木製大字報看
    板阻擋甲○○行進之強暴方式，妨害告訴人甲○○行使主持
    會議權利之情事至明。
  (二)被告丁○○○雖以其高舉大字報看板是為使在場住戶知悉甲
    ○○以主委身分主持會議不具正當性暨抗議該會議之進行不
    合法，其並無阻礙會議之進行云云置辯。惟查：
    1.按公寓大廈成立管理委員會者，應由管理委員互推一人為
      主任委員，主任委員對外代表管理委員會，公寓大廈管理
      條例第29條第2 項前段定有明文。又依卷附北國麗景社區
      管理辦法第8 條第1 款及第9 條分別規定：「北國麗景所
      有權人大會之權責：一選舉或罷免『北國麗景社區管理委
      員會』之全部委員或部分委員。」、「『北國麗景社區』
      管理委員會應制定組織章程，明確訂定其組織、權責及服
      務範圍、目標。」( 見本院審易字卷第27頁) ；卷附北國
      麗景社區管理委員會組織章程第5 條規定：「本委員會設
      主任委員1 名、副主任委員1 名、……。」、第14條規定
      ：「本委員會主任委員對外代表本社區，對內主持委員會
      會議，督導協助委員完成社區管理服務工作。」( 見本院
      審易字卷第33、36頁) 。查北國麗景社區於98年4 月12日
      召開98年度區分所有權人會議，經區分所有權人開票選舉
      該社區第15屆管理委員及候補委員，復於98年5 月5 日召
      開該社區管理委員會第15屆第1 次臨時會議，由告訴人甲
      ○○當選該屆管理委員會主任委員等情，有該社區98年度
      區分所有權人大會會議紀錄及該社區管理委員會第15屆第
      1 次臨時會議紀錄各1 份在卷足稽( 見警卷第12至17頁)
      ，得見告訴人甲○○業已經由上開會議被推選為該社區管
      理委員會第15屆主任委員，再依前揭該社區管理辦法及委
      員會組織章程之規定，告訴人甲○○自得於其擔任管理委
      員會主任委員之期間，對外代表該社區，對內主持委員會
      會議。準此，告訴人甲○○於本件案發時、地自具有主持
      該社區管理委員會會議之合法權利無訛，被告辯稱甲○○
      不具主持管委會會議進行之資格云云，當非可採。
    2.次者，北國麗景社區管理委員會組織章程第18條：「本委
      員會每月定期召開1 次會議，由主任委員召集之。」、第
      19條：「本委員會集會時，應公告通知全體住戶。」、第
      20條：「本社區住戶得列席參與委員會開會，並得表示意
      見參與討論，但無表決權。」、第21條：「會議程序：一
      委員報到，清點人數。二主席宣布開會。三主席報告。…
      …。」、第22條：「本委員會於必要時得召開臨時會議，
      由主任委員召集之。」等規定，有上開北國麗景社區管理
      委員會組織章程在卷可按( 見本院審易字卷第36頁) 。查
      北國麗景社區管理委員會於98年8 月26日晚上8 時召開「
      第15屆管委會98年8 月份第2 次臨時委員會議」，但因被
      告丁○○○於會議進行中不斷提出抗議，致該次會議無法
      順利進行討論事項，遂由主席即告訴人甲○○宣布將該次
      會議延至同月28日再行召開，並將該次會議紀錄公布於社
      區公告欄，此有該次會議之開會通知單、會議紀錄各1 份
      及證人甲○○之結證詞在卷足稽（見警卷第19、20頁，本
      院易字卷第32、33頁），足見本案於案發時、地所召開之
      管理委員會臨時會議當屬適法，並無未經公告擅行召開之
      情事可言，是被告辯稱此次會議未經公告，故程序不合法
      云云，亦核無理由，顯不足採。
    3.另本院於審理期日勘驗上開會議進行之光碟影像，自勘驗
      結果觀之，足認被告確有於前揭時地，於告訴人甲○○主
      持上開會議開始之際，即以高舉大字報看板及高聲謾罵等
      方式阻撓告訴人甲○○主持會議，且當告訴人甲○○欲避
      開被告所舉大字報看板之阻擋時，被告仍持該大字報看板
      緊隨告訴人甲○○身邊，致告訴人無法順利陳述會議報告
      事項，亦無法進行既定之會議程序，此有本院98年5 月5
      日審判筆錄（見本院易字卷第45至47頁）及上開光碟翻拍
      照片（見本院易字卷第52至66頁）在卷足稽，足認被告確
      有妨害告訴人甲○○擔任主席主持會議之情事至明。從而
      ，被告辯稱其並無阻礙會議之進行云云，顯與事實不合，
      洵無足採。
  (三)綜上所述，得見被告所辯上情，均屬卸責飾詞，無足憑採。
    本件事證明確，被告以強暴方式妨害他人行使權利之犯行，
    堪以認定，應依法論科。
二、按對於他人之生命、身體等，以現實之強暴脅迫手段加以危
    害要挾，使人行無義務之事或妨害人行使權利，應構成刑法
    第304 條之強制罪；且本條之罪，祇以所用之強脅手段足以
    妨害他人行使權利，或足使他人行無義務之事為已足，並非
    以被害人之自由完全受其壓制為必要（參最高法院28年上字
    第3650號、29年上字第3757號判例，72年度臺上字第5618號
    判決要旨參照）。又刑法第304 條所謂之「強暴」係指廣義
    之強暴，即指以有形之實力不法加諸他人，直接或間接皆可
    ，亦不以對於他人之身體施以暴力為限，即使對物施暴，未
    直接對人施暴，而使被害人屈服，亦可謂之強暴，判斷之關
    鍵乃在於施暴有無發生強制作用。又刑法上強制罪之強制需
    達何種程度，方始成罪，乃重於保護個人意思自由而非行動
    自由，故已達影響被害人自由意思決定，即足成立，不以被
    害人完全喪失意思決定為必要，故本罪所謂「強暴」係指直
    接對人或間接對物行使有形強制力，而產生對於被害人心理
    強制之效果，以達扭曲被害人決意之目的。查本件被告丁○
    ○○於其社區管理委員會召開會議，並由告訴人甲○○擔任
    主席主持會議及發言之際，以拍桌叫罵及高舉木製大字報看
    板之強暴方式，妨害甲○○行使主持會議之權利，係犯刑法
    第304 條第1 項之以強暴妨害人行使權利之強制罪。爰審酌
    被告身為該社區管理委員會委員之一員，不思以理性、平和
    之方式處理其訴求，反因個人主觀上不認同告訴人擔任管理
    委員會主任委員及主持會議之資格，即未經合法程序，恣意
    以強暴手段阻撓告訴人甲○○行使主持會議之權利，所為實
    有不該，且犯後猶無悛悔之意，態度非佳等一切情狀，量處
    如主文所示之刑，並酌以被告之教育程度為大學畢業、家庭
    經濟狀況小康等情（見警詢筆錄受詢問人欄所載），諭知以
    新臺幣1,000 元折算1 日為易科罰金折算標準，以資懲儆。
據上論斷，應依刑事訴訟法第284 條之1 、第299 條第1 項前段
，刑法第304 條第1 項、第41條第1 項，刑法施行法第1 條之1
，判決如主文。
本案經檢察官戊○○到庭執行職務。
中    華    民    國    99    年    5     月    27    日
                  刑事第四庭    法  官  葉文博
以上正本證明與原本無異。
如不服本判決應於收受判決後10日內向本院提出上訴書狀，並應
敘述具體理由。其未敘述上訴理由者，應於上訴期間屆滿後20日
內向本院補提理由書(均須按他造當事人之人數附繕本)「切勿逕
送上級法院」。
中    華    民    國    99    年    5     月    27    日
                                書記官  李柏親
附錄本案所犯法條：
刑法第304條
中華民國刑法第304條
（強制罪）
以強暴、脅迫使人行無義務之事或妨害人行使權利者，處3 年以
下有期徒刑、拘役或3 百元以下罰金。
前項之未遂犯罰之。

司法院資訊處製作；財團法人民間司法改革基金會備份。
